【裁判字號】    89,重上,9
【裁判日期】    900220
【裁判案由】    分割共有物
【裁判全文】
臺灣高等法院臺南分院民事判決  八十九年度重上字第九號  ｅ
      上  訴  人
      即被上訴人  壬  ○○○
                  子  ○○○
                  癸○○○○○.
                  己      ○
                  戊      ○
                  庚  ○  ○
                  丁  ○  ○
      右七人共同
      訴訟代理人  林  崑  地    律師
      複代 理 人  張  巧  妍    律師
      上  訴  人
      即被上訴人  辛  ○  ○  .
      訴訟代理人  黃  曜  春    律師
      複  代理人  楊  漢  東    律師
      被上 訴 人  甲  ○  ○.
                              .
                              .
      右  一  人
      訴訟代理人  乙  ○○○  .
右當事人間請求分割共有物事件，上訴人對於臺灣臺南地方法院中華民國八十八年十
月二十七日八十八年重訴字第五五號第一審判決提起上訴，本院判決如左：
      主      文
原判決主文第三項全部及第一項其中命上訴人辛○○應與被上訴人壬○○○等七人將
同筆土地內二層樓房拆除部分，暨就各該部分訴訟費用之負擔均廢棄。
兩造共有坐落前項土地按後附圖甲案所示：甲部分面積零點零壹陸公頃、乙部分面
積零點零零肆公頃，分歸上訴人壬○○○、子○○○、鄭淑楨、己  ○、戊  ○、
庚○○、丁○○及被上訴人甲○○，按所有權應有部分五分之一、五分之一、五分之
一、二十分之一、二十分之一、二十分之一、二十分之一、五分之一之比例，保持共
有；丙部分面積零點零零肆公頃分歸被上訴人辛○○取得；丁部分面積零點零壹壹
公頃分歸兩造按原應有部分比例保持共有，作為通行巷道。
被上訴人壬○○○、子○○○、鄭淑楨、己○、戊○、庚○○、丁○○在原審請求命
上訴人辛○○應與渠等將同前項土地內二層樓房拆除之訴駁回。
第一、二審訴訟費用（除確定部分外）由上訴人壬○○○、子○○○、鄭淑楨、被上
訴人甲○○各負擔六分之一，上訴人己○、戊○、庚○○、丁○○各負擔二四分之一
，餘由上訴人辛○○負擔。
      事      實
甲、上訴人即原告壬○○○、子○○○、癸○○○○○○、己○、戊○、庚○○、丁
    ○○（下稱壬○○○等七人）方面：
  一聲明：
    (一)上訴聲明：求為判決：
      1.原判決關於兩造共有坐落嘉義市○○段○○段四十八號，建面積三一七平方
        公尺土地（下稱系爭土地）之變價分割部分廢棄。
      2.兩造共有系爭土地應分割為如附圖乙方案所示：甲部分面積一七九平方公尺
        分歸上訴人等與被上訴人甲○○取得，按其原應有部分比例共有；乙部分面
        積四十三平方公尺分歸被上訴人辛○○取得；丙部分面積九十五平方公尺分
        歸兩造做為共有通行巷道，按原應有部分比例共有。
      3.被上訴人辛○○應補償上訴人壬○○○、子○○○、鄭淑楨及被上訴人甲○
        ○各新台幣七萬八千零五十八元，應補償上訴人己○、戊○、庚○○及丁○
        ○各新台幣一萬九千五百十五元。
      4.第一、二審訴訟費用由被上訴人等負擔。
    (二)答辯聲明：求為判決：
      1.上訴駁回
      2.訴訟費用由上訴人負擔。
  二陳述：除與原判決記載者相同，予以引用外，補稱：
  (甲)關於分割共有物之訴部分：
    (一)查系爭土地係兩造共有，應有部分分別為上訴人壬○○○、子○○○、鄭淑楨
      、被上訴人辛○○、甲○○各六分之一，上訴人己○、戊○、庚○○及丁○○
      各二十四分之一。兩造就系爭土地並無不分割之約定，亦非不能分割，惟兩造
      無法協議分割，為此上訴人乃按各共有人之應有部分計算之面積，並參酌兩造
      共有土地為一面向興中街之前窄後寬之凸字形土地，及被上訴人甲○○表示欲
      與上訴人等保持共有等情，請求分割為如附圖乙方案所示：甲部分面積一七九
      平方公尺分歸上訴人等與被上訴人甲○○取得，按原應有部分比例共有；乙部
      分面積四十三平方公尺（寬度三公尺、深度十四、五公尺）分歸被上訴人辛○
      ○取得；俾以符合建築法規可以建築；丙部分面積九十五平方公尺（寬度四公
      尺）分歸兩造做為共有通行巷道，按原應有部分比例共有。
    (二)依此分割方法，兩造分得之土地均符合台灣省畸零地使用規則第三條建築基地
      深度與寬度之規定，並無畸零地無法建築之情形，退一步言，假設被上訴人辛
      ○○分得之乙部分土地，確屬畸零地而無法建築房屋者，基上規定，非不得增
      加被上訴人辛○○分得之土地面積，而做民法第八百二十四條第三項規定，命
      其以金錢補償上訴人與被上訴人丙○○及甲○○。況且，系爭土地既係呈凸字
      形之特殊地形，遽予裁判變價分割，恐亦無人應買，縱有人願意買受者，必會
      賤價買進，則扣除土地增值稅後，兩造分得之償金，亦屬有限，且買受系爭土
      地後，亦僅能將西側土地留作道路使用方能出入，則亦未增加系爭土地效果之
      利用，乃原判未顧全體共有人之利益及詳察上情，遽予變賣分割，顯然不當。
    (三)定共有物之分割方法，固可由法院自由裁量，但亦須以其方法適當者為限。本
      件兩造共有之土地，占全筆土地應有部分之絕大多數即應有部分合計有六分之
      五之上訴人及被上訴人甲○○請求按所提之圖樣按原物分割，僅占應有部分祗
      有六分之一之被上訴人辛○○要求變賣。是法院應如何按其應有部分，將共有
      土地分配於各共有人，或對不能按其應有部分受分配者，如何酌以金錢補償之
      ，在審查事實之法院，非不能定一適當之方法以為分割。若遽將土地予以變賣
      ，不惟與絕大多數共有人之意願有悖，甚或導致將來之土地所有人與地上房屋
      所有人間法律關係之複雜，其分割方法自非適當。
    (四)至於卷附之財團法人中華民國企業技術鑑定委員會八十九年八月十五日（）
      華訴賢字第七０三號鑑定研究報告書載，系爭土地未分割之總價為新台幣二千
      五百四十八萬五千六百二十五元惟變賣之方法，應請求法院強制執行拍賣，
      系爭土地之拍賣價款必須先扣除增值稅約需百分之四十即一千零十九萬四千二
      百五十元，扣除增值稅後可分配之餘額為一千五百二十九萬一千三百七十五元
      ，較附圖所示系爭土地之丙部分作為巷道使用，總價為一千七百零七萬八千五
      百四十九元為低；且本件複丈成果圖之分割方案所示甲、乙部分之土地所有人
      必須通行丙部分之巷道至興中街，縱令系爭土地予以變賣後蓋建大樓者，丙部
      分亦必須做為甲、乙部分出入通行至興中街之通行路，上開鑑定研究報告書對
      於系爭土地未分割之總價未扣除丙部分應作為通行路之價值，及系爭土地變賣
      應繳納之增值稅，顯有疏漏而不當。換言之，系爭土地無論原物分割或變賣分
      割，丙部分均須留作出入通行至興中街之通行路，故原物分割及變賣分割後之
      利用價值完全相同，惟變賣對於兩造更為不利。又因上訴人壬○○○等七人及
      被上訴人甲○○之應有部分占六分之五，均要求原物分割之意願，且對於系爭
      土地之祖產有著深厚之感情，及原物分割後自已蓋建樓房使用之必要，是以原
      物分割較為適當。基上說明，上述鑑價尚不得作為變價分割系爭土地之理由。
    (五)又本件被上訴人辛○○分得之乙部分土地面積為四十三平方公尺較其持分面積
      三十七平方公尺多出六平方公尺，則依卷附之財團法人中華民國企業技術鑑定
      委員會第二節鑑定結果所示，其應補償上訴人壬○○○、子○○○、鄭淑楨及
      被上訴人甲○○各新台幣柒萬捌仟零伍拾捌元，應補償上訴人己○、戊○、庚
      ○○、及丁○○各新台幣壹萬玖仟伍佰拾伍元。
(乙)關於拆屋交地部分：
    (一)按共有土地或建築改良物，其處分、變更及設定地上權、永佃權、地役權或典
      權，應以共有人過半數及其應有部分合計過半數之同意行之。但其應有部分合
      計逾三分之二者，其人數不予計算，土地法第三十四條之一第一項定有明文。
      其所謂處分包括法律上之處分及事實上之處分。此觀「土地法第三十四條之一
      執行要點」第二條亦規定：「本法第一項所稱『處分』，包括買賣、交換及共
      有建物之拆除等法律上之處分與事實上之處分。」明示共有建物之拆除，亦係
      共有人得依本條規定處分之範圍自明。違章建築之讓與，雖因不能為移轉登記
      而不能為不動產所有權之讓與，但受讓人與讓與人間如無相反之約定，應認為
      讓與人已將該違章建築事實上處分權讓與受讓人。又房屋之拆除為一種事實上
      之處分行為，須有事實上之處分權者，始有拆除之權限。查系爭房屋之共有人
      數為十人，上訴人人數為七人，已超過二分之一，且上訴人共有之應有部分合
      計達三分之二，合於土地法第三十四條之一之規定，自得處分系爭房屋，是上
      訴人主張被上訴人將系爭房屋拆除，於法並無不合。
    (二)共有物分割之方法不能協議決定者，法院得由任何共有人之聲請，命為以原物
      分配於各共有人，或變賣原物為價金之分配，此等分割方法之判決一經確定，
      則各共有人對他共有人因分割而取得之物，按其應有部分，即應負與出賣人同
      一之擔保義務，民法第八百二十五條定有明文。查系爭土地分割為如附圖乙所
      示丙部分土地上之房屋（按該房屋係五十餘年之舊房屋），係供兩造分得之甲
      、乙部分土地共同通行之路，因此系爭土地分割後，上開房屋妨害兩造分得之
      甲、乙部分土地之通行，則上訴人爰引上揭規定，亦得請求被上訴人應與上訴
      人拆除該房屋。
    (三)查台灣高等法院台南分院暨所屬法院八十三年法律座談會民事類第十六號問題
      謂分割共有物判決，將某部分土地仍保持為全體共有人，按原應有部分比例共
      有，並諭知：「供為對外聯絡之通道」。惟部分共有人在該仍保持共有供對外
      聯絡通道之土地上，有建築物存在，於分割共有物之判決確定後，拒不拆除地
      上物，致妨害他共有人之使用，他共有人是否仍須再訴請該地上物所有人拆除
      地上物？經研討結果認為：「如共有人於分割共有物之訴訟中，已聲明就該分
      割後維持共有做為通路使用部分，如有地上物存在，應予拆除時，法院應為諭
      知，以為判決確定後執行之依據，並滅輕當事人之訟累，司法院民事廳研究意
      見亦認為上開研討結果，尚無不合，原判依據被上訴人壬○○○等七人之聲明
      分割後維持共有做通路使用之土地如附圖丙所示Ｂ部分面積六十六平方公尺地
      上建物二層樓房應予拆除，於法並無不合，上訴人辛○○此部分之上訴，顯無
      理由。
三證據：除援用第一審所提證據外，提出土地登記謄本正本、並聲請本院重製分割
    方案。
乙、上訴人即被告辛○○方面：
  一聲明：
    (一)上訴聲明：求為判決：
      1.原判決第一項關於命上訴人應與被上訴人將系爭土地內如附圖丙所示Ｂ部分
        面積陸拾陸平方公尺貳層樓房拆除之裁判廢棄。
      2.右廢棄部分被上訴人在第一審之訴駁回。
      3.第一、二審訴訟費用由上訴人負擔。
    (二)答辯聲明：求為判決：
      1.上訴駁回
      2.第二審訴訟費用由上訴人負擔。
  二陳述：除與原判決記載者相同，予以引用外，補稱：
    (一)本案原審判令被告應與原告將坐落嘉義市○○段○○段四八地號如附圖丙所示
      Ｂ部分面積六六平方公尺貳層樓房（下稱系爭房屋）拆除，主要理由係依土地
      法第三十四條之一第一項「共有土地或建築改良物，其處分變更及設定地上權
      、永佃權、地役權或典權，應以共有人過半數及其應有部分合計過半數同意行
      之。但其應有部分合計逾三分之二者，其人數不予計算。」系爭房屋之共有人
      數為十人，原告人數為七人，已超過二分之一，應有部分合計達三分之二，合
      於上開規定，因認原告主張被告應與原告將系爭房屋拆除為有理由，其認事用
      法，似嫌不當。
    (二)按對造在原審因主張原物分割，因系爭土地分割後，坐落其上之系爭房屋，妨
      害兩造分得甲、乙、丙部分土地之通行，故有拆除系爭房屋必要等語，從而可
      知，其主張拆屋之目的，在便於以土地原物分配於各共有人。然查：
      1.系爭土地及房屋原為鄭清松所有，死亡後由上訴人即次女子○○○、長女壬
        ○○○、三女鄭淑禎、四女鄭淑德（於八十三年十月二十日死亡，由上訴人
        丁○○、己○、戊○、庚○○繼承）及上訴人鄭淑媛（於八十六年九月十九
        日死亡，由上訴人甲○○於八十九年一月二十八日分割繼承登記）及訴外人
        鄭文村等六姊弟繼承，嗣訴外人鄭文村於民國六十一年十一月十四日將應有
        部分售予劉田村，劉某後於八十二年七月二十二日以四一０萬元售予被上訴
        人辛○○。上訴人等人於伊弟鄭文村出售系爭房屋多年後，置買受人辛○○
        以高額價款購得系爭房屋使用之權利及現系爭尚有使用之價值於不顧，忽而
        出面主張拆除，致令被上訴人之權益遭受重大之損失，亦有損社會經濟價值
        ，上訴人此舉，明顯有違公共利益，且以損害他人為主要目的，而有違誠信
        原則，其主張顯無理由。
      2.再者，土地法第三十四條之一第一項之「處分」，實務上認為不包括共有物
        之分割在內，此觀之同條第一項僅曰處分、第六項則曰「分割」或「其他處
        分」，特別將分割另為規定，尤應解為第一項之「處分」，實指分割以外之
        處分行為而言，又土地法第三十四條之一執行要點第二條，亦明定「本法第
        一項所稱『處分』：：但不包括贈與等無償之處分及共有物分割」。亦同其
        旨趣。系爭房屋，既因房屋之存在而益增其價值性，乃上訴人為規避執行要
        點之規定，於訴請分割共有土地時，反竟違反誠信原則，主張拆除，而原審
        對分割共有物，亦認原物分割對兩造不妥，應以變價分割對兩造有利，惟於
        判決主文及理由竟同意上訴人拆除房屋之主張，置分割共有物應審酌兩造之
        利益、經濟價值及誠信原則之帝王條款於不顧，亦顯然未當。
    (三)不同意以如附圖乙方案分割，理由如下：
      1.系爭土地因呈前窄（四．五公尺）後寬（十四公尺）凸字型土地，前方狹窄
        部分面積約二十一坪（4.5×15.5÷0.3025） 面臨嘉義市○○街，乃系爭土
        地最具經濟價值且得為有效利用之部分。壬○○○等人竟反其道而行，將之
        分歸兩造做為共有通行巷道（尚須將上開土地上辛○○花巨資整修之房屋拆
        除），誠屬不智，有損全體共有人之經濟利益。
      2.系爭土地總面積僅三一七㎡（九十五點八九坪），若依本分割方案尚須扣除
        代號乙西側之巷道約十坪及前款約二十一坪之土地，僅剩餘六十四坪許。換
        言之，土地三分之一均用來供通行之用（包含黃金地段），兩造僅得分配三
        分之二，且屬裹地，嫌屬不當之分割方案。
      3.又辛○○於八十二年間以四六０萬元高價向劉田村（前手鄭文欽為上訴人弟
        弟）購得位於興中街路旁之房屋使用。現上訴人欲將之推入裡地，扣除道路
        用地後，面積僅餘約十一坪許，屬畸零地，尚須合併其他共有人之土地，始
        得興建。若他共有人不同意，辛○○將空有土地之名，而無法興建房屋之實
        ，足見本分割方案，甚不妥當。
    (四)按「共有人因共有物分割之方法，不能協議決定，而提起請求分割共有物之訴
      ，應由法院依民法第八百二十四條第二項命為適當之分配，不受任何共有人主
      張之拘束。審判上之共有物分割方法，在德、日、瑞民法，固以原物分割為原
      則，價金分配為例外，但我民法對於二者，則無分軒輊，均應由法院斟酌當事
      人之聲明、共有物之性質、經濟效用及全體共有人之利益等公平決之。本件上
      訴人壬○○○等人所舉最高法院五十三年台上字第一四四八號判決，認應以原
      物分配為原則，價金分配為例外，似嫌偏狹，而有所誤會。
    (五)另對嘉義市地政事務所八十九年六月五日土地複丈成果圖分割方案，不表同意
      ，理由如下：
      1.辛○○分得之乙部分土地：寬僅三公尺，長十四．三公尺，面積四十三㎡（
        僅十三坪）若依此方案分割，辛○○所分得之土地，爾後建築時其建築基地
        深度、寬度，任一項未達標準，即屬台灣省畸零地使用規則第三條所稱面積
        狹小基地，無法興建，形同廢地。縱可增加面積分予辛○○，辛○○尚須以
        金錢補償其他共有人，對早已經濟拮据之辛○○而言，實屬力所未逮，萬不
        可行。
      2.兩造共十人，除辛○○一人外，餘均為鄭清松之後裔。原告鄭黃淑英等人因
        婚嫁相繼離開系爭住處，由鄭文欽一人居住，並將複丈成果圖丙部分（路邊
        地）房屋以高價出售予劉田村占有使用，辛○○再以四六０萬元買進，並花
        費裝潢費用一佰餘萬元修繕使用。上訴人如今聯合身為被上訴人之甲○○、
        丙○○家族保持共有，將高價向伊家族購得原本在內部分使用多年之辛○○
        排擠至後方，並將已花費鉅資裝潢之房屋欲拆除，明顯屬權利濫用，而有違
        誠信之原則。
    (六)另分割共有物，以消滅共有關係為目的。法院裁判分割共有物土地時，除因該
      土地內部分土地之使用目的不能分割（如為道路）或部分共有人仍願維持共有
      關係，應就該部分土地不予分割或准部分共有人成立新共有關係外，應將土地
      分配於各共有人單獨所有。換言之，分割共有物之目的在於消滅共有人彼等間
      之共有關係，使各共有人儘量單獨所有。本件上訴人等竟可夥同被上訴人甲○
      ○（伊委任狀，竟係由嘉義律師公會印供律師用紙）、丙○○共同繼續保持共
      有，無意消滅彼此間之共有關係；獨獨竟將辛○○一人摒除在外，無端多出０
      ．００九五公頃之道路用地（含本件土地最珍貴之凸出部分），與土地分割之
      立法意旨相違，且土地之經濟效用形成浪費，顯然非屬妥當之方案。
    (七)據財團法人中華民國企業技術鑑定委員會八十九年十月二十六日八九華執字第
      一０二九號函之鑑定研究報告書，明確指出：
      1.書中第十二頁載：丙未做巷道使用－則甲、乙使成無法指定建築線之盲點，
        鑑定總價為00000000元。
      2.丙做巷道使用－甲、乙便可建築使用，但因無法直接鄰興中街之繁街道將導
        致其做店面效益大減而嚴重影響其地價。而丙也因成為公用之通道，故本單
        位以公告現值加四成評估之。甲部分每坪為十八．五０萬元、乙部分每坪為
        十九萬元、丙部分每坪為一五九六六九元，鑑定總價為00000000元
        。
      3.四八地號末分割之情形－若四八地號並無分割且合併使用將使其效益整體提
        高，而反應至地價上，依本單位之評估所得，其單價為二十五萬元一坪，則
        總價為二五、四八五、六二五元，較之上述二種情形為高，如此亦可符合估
        價理論中之最有效利用之原則。
      4.依前項鑑定報告研析，系爭土地不分割時整筆土地價值，較分割後丙部分供
        巷道使用之價格高出0000000元。從而可知系爭土地之經濟價值整筆
        變價分割，較原物分割，對兩造均較有利。又因以整筆變價分割對兩造較佳
        ，則上訴人即原告主張拆除系爭土地上被上訴人辛○○花費鉅資新台幣壹佰
        餘萬元重新整修裝潢之兩造共有二層樓房屋保留不拆，連同土地併予出售而
        分配價格，對兩造均屬有利，再則拆除房屋，對兩造均有損失，且屬權利之
        濫用，違反誠信原則，應認無保護之必要。
  三證據：除援用第一審所提證據外，另提現場照片為證。
丙、被上訴人即被告甲○○方面：被上訴人未於準備程序或言詞辯論程序到庭，惟據
    其所提出之訴狀所為之陳述如左：
  一聲明：請依法判決。
  二陳述：
    (一)被繼承人鄭淑媛於八十六年九月十九日死亡後，就所有之系爭土地之應有部分
      六分之一，在原審判決後，已由被上訴人甲○○於八十九年一月二十八日辦妥
      分割繼承登記，並代被上訴人丙○○承當訴訟。
    (二)主張採後附乙分割方案，分割後同意與共有人壬○○○、子○○○、癸○○○
      ○○○、己○、戊○、庚○○、丁○○等七人繼承保持共有。
    (三)贊成拆除系爭房屋。
  三證據：援用第一審所提證據外，並提土地登記謄本、建物登記謄本影本各一份。
丁、本院依職權函內政部警政署入出境管理局查復視同上訴人甲○○、丙○○自八十
    八年四月一日迄今之入境資料、函請嘉義市稅捐稽徵處檢送房屋稅籍登記表影本
    、函嘉義地政事務所繪製新複丈成果圖、及請財團法人中華民國企業技術鑑定委
    員會就複丈成果圖鑑價。
      理      由
甲、程序方面：
  一被上訴人甲○○未於言詞辯論期日到場，核無民訴訟法第三百八十六條各款所列
    情形，爰依上訴人壬○○○等人之聲請，由其一造辯論而為判決。
  二系爭土地原共有人即被繼承人鄭淑媛於八十六年九月十九日死亡後，就所有之系
    爭土地之應有部分六分之一，在原審判命繼承人即原審被告丙○○、被上訴人甲
    ○○應辦理繼承登記確定後，已由被上訴人甲○○於八十九年一月二十八日辦妥
    分割繼承登記，並經上訴人壬○○○等七人同意，代原審被告丙○○承當訴訟，
    核無不可。
  三原審共同被告丙○○，就本件訴訟分割共有物部分，因系爭土地所繼承被繼承人
    鄭淑媛之應有部分，判決後已由被上訴人甲○○辦妥登記並承當訴訟而脫離訴訟
    。就拆除系爭房屋部分，並非民事訴訟法第五十六條之必要共同訴訟，雖被上訴
    人甲○○與原審被告丙○○因繼承而取得系爭房屋所有權，惟在原審判命應與原
    告將系爭房屋拆除後，未表示不服，而告確定。故自無另列原審共同被告丙○○
    為被上訴人之必要。
  四被上訴人甲○○於民國五十八年八月二十二日遷出美國，為旅居美國僑民，僑居
    地址為「16452 Tomahawk Drive Gaithersburg Md. 20878 U.S.A.」，有戶籍謄
    本及我駐美國台北經濟文化代表處美服字第Ａ三二七號證明書在卷可稽（見原
    審卷第十八、十九頁）。雖於八十八年六月二十四日入境，翌日在台中市○○路
    九五之一號二樓遷入登記，惟於同年七月八日出境，迄未再返國，有戶籍登記簿
    謄本及內政部警政署入出境管理局八十九年一月二十六日境信昌字第０二八二二
    號函附資料處理中心出入境紀錄在卷可稽（見原審卷第七十頁及本院卷第七二、
    七三頁），尚不能認「台中市○○路九五之一號二樓」係被上訴人甲○○之住所
    。原審法院最後言詞辯論期日通知書係向該址送達，即依對造之聲請准一造辯論
    判決，其訴訟程序即有重大瑕疵，惟其具狀表明對該瑕疵無異議，兩造並合意願
    由本院就該事件為裁判，自應由本院自為判決，先予敘明。
乙、實體方面：
  一上訴人壬○○○等七人主張：系爭土地為兩造共有，兩造就系爭土地並無不分割
    之約定，亦非不能分割，惟無法協議分割，請求判決按如附圖乙方案之實物分割
    系爭共有土地。又被上訴人辛○○之前手建造系爭房屋居住時，未得系爭土地全
    體共有人同意，且上訴人就系爭房屋之共有人數及所有權應有部分均已超過二分
    之一，況系爭房屋占用系爭共有土地分割後之對外巷道通路；伊等得本於所有權
    的作用及土地法第三十四條之一之規定，請求判命辛○○應與伊等拆除系爭房屋
    （原判決判命被上訴人甲○○、原審共同被告丙○○，應就系爭土地之原共有人
    鄭淑媛應有部分六分之一辦理繼承登記，並與上訴人壬○○○等人將系爭土地如
    附圖丙所示Ｂ部分土地上二層樓房拆除部分，均未聲明不服而告確定）。
  二上訴人辛○○則以：系爭房屋係上訴人等之父鄭青松生前興建並供子女居住，上
    訴人等繼受鄭青松之權利，自應亦負有維持原狀以供居住之義務，伊既輾轉自鄭
    青松之子鄭文欽購得系爭房屋居住，自屬合法有權占用；而上訴人等主張以原物
    分配，須將系爭土地最精華處所留設為私設巷道，為社會經濟浪費，應保留系爭
    房屋下，併同土地出售變賣而分配價金，始符合兩造之最佳利益等語；被上訴人
    甲○○則以：贊成拆除系爭房屋，主張採後附乙分割方案，分割後同意與上訴人
    壬○○○等七人繼續保持共有等語，資為抗辯。
  三就分割共有物部分：
    (一)上訴人壬○○○等七人主張：系爭土地為兩造共有，所有權應有部分上訴人壬
      ○○○、子○○○、鄭淑楨、辛○○、被上訴人甲○○各六分之一，上訴人己
      ○、戊  ○、庚○○及丁○○各二十四分之一；兩造就系爭土地並無不分割之
      約定，亦非不能分割，惟無法協議分割之事實，已據提出土地登記簿謄本乙份
      在卷可稽（見卷第二一一至二一四頁），復為被上訴人所不爭執，堪可信為真
      實。
    (二)按依民法第八百二十三條第一項、第八百二十四條第一、二項之規定，各共有
      人除因物之使用目的不能分割或契約定有不分割之期限者外，得隨時請求分割
      共有物；又共有物之分割，應依共有人協議之方法行之，分割方法不能協議者
      ，共有人始得聲請法院判決分割。經查系爭土地，地目為建，就其使用目的及
      性質上並無不能分割之情形，且兩造間未定有不分割期限，復不能達成協議分
      割，揆諸前開規定，是上訴人壬○○○等七人訴請分割系爭土地，自無不合。
    (三)按共有物之分割，應依共有物之四周客觀環境情狀，顧慮全體共有人之利益，
      斟酌各共有人之使用現況及主觀因素，本於公平之原則，而為適當之分配。又
      裁判上定共有物分割之方法，固有「分配原物」與「變賣之而分配價金」兩種
      ，但為符合共有物分割之本旨，應以分配原物為原則，如以原物分配有困難時
      ，始得命變賣共有物，以價金分配於各共有人（參照最高法院五十一年臺上字
      第二七一號判例意旨）。至於共有物之分割方法，法院雖有自由裁量之權，不
      受當事人主張之拘束（高法院四十九年台上字第二五六九號判例），惟分割之
      方法，須能適於共有人者為限，並以分配原物為原則。
      1.經查系爭土地為「凸」字型形狀，西側為寬約四點五公尺深約十五公尺呈長
        方形，東側南北寬約十四公尺東西深約十八公尺與寬八點五公尺，北側、東
        側、南側均無對外通路，僅西側以四點五公尺寬與嘉義市○○街道相鄰，為
        惟一出入通道。地上有二棟建築改良物，其一為門牌嘉義市○○街二十號坐
        落如附圖丙所示Ｂ部分之木瓦鐵皮水泥造製二層樓房一棟，為未保存登記建
        物，現由上訴人辛○○居住使用中，房屋一樓北側有一約一公尺通道；其一
        為門牌同街二二號坐落Ａ部分之東側，有木瓦造台式破舊古厝房屋一棟，為
        二三七建號建物，屋頂一部分見天，部分門牆窗戶破損，不堪居住，沒有水
        電，現無人居住使用，古厝前雜草生，有原審法院現場勘驗筆錄，並囑託嘉
        義市嘉義地政事務所鑑定測繪，有現場照片、勘驗筆錄及該所函附複丈成果
        圖在卷可稽（原審卷第五八至六０、六四至六五、九一至九五、一０一至一
        ０五頁、本院卷第一五九頁），並有房屋稅籍登記表、建物登記簿謄本可按
        （原審卷第五六至五七頁、本院卷第七九至八二、二三七至二三九頁）。
      2.本件上訴人壬○○○等七人與被上訴人甲○○或到庭陳稱或具狀稱，在分割
        後仍願繼續保持共有（見卷第一一五、一二五頁）。
      3.就分割方案之選擇：
        系爭土地係呈凸字形之特殊地形，原物分割雖須將西側土地留作道路使用
          ，惟共有人九人中有上訴人壬○○○等八人且所有權應有部分絕大多數占
          六分之五，主張留設供通行之系爭通道，且按比例負擔均未置詞，怎可因
          僅占六分之一之共有人辛○○之反對，即無法原物分割；又原物分割，共
          有人辛○○之權利，除其所分受土地外，另就供通行之該私設巷道，仍按
          比例保有共有權，未受影響。抑有進者，系爭土地係上訴人壬○○○等七
          人及被上訴人甲○○之祖產，主張變賣者僅上訴人辛○○一人且屬外人，
          揆之認共有人之權利的歷史因素，如予變賣，有違公平正義。原物分割雖
          須將西側土地留作道路使用，惟該部分土地，不論在共有人間或在變賣時
          買受系爭土地者，均須將該部分土地留作道路使用方可出入，縱予以變賣
          ，可增加系爭土地之利用效果不多。況若變價分割，因該地之特殊地形而
          恐鮮有人應買，就是有人願意買受，必將造成價格低賤，而不利於兩造當
          事人。又雖經囑請財團法人中華民國企業技術鑑定委員會鑑定系爭土地，
          認就乙方案：丙未作巷道使用時值一千八百七十一萬二千六百五十元，丙
          作巷道使用時值一千七百零七萬八千五百四十九元（見鑑定書第三頁）；
          嗣又稱如不分割合併使用總價為二千三百九十七萬三千一百二十五元（見
          鑑定書第十二頁、本院卷第一八七、一八八頁）；同樣未留設巷道合併使
          用，價格竟差距達六百七十七萬二千九百七十五元，該鑑定意見書之正確
          性，即可懷疑；該鑑定書復未對斟酌土地增值稅之因素，不能真確反應變
          價後所能獲得之利益，故該鑑定意見認為不分割合併使用符合估價理論中
          之最有效利用原則云云，即無可採。又上訴人壬○○○、子○○○、鄭淑
          楨等人，占所有權應有部分半數，在前次移轉現值均為一百九十六元九角
          ，若順利變賣，在扣除土地增值稅後，彼等所得價金亦屬有限，而將受不
          利益。系爭土地以如附圖甲或乙之分割方案之原物分割並無困難，故應以
          原物分割較妥，不宜以變價為分割方法。
        就如後附乙分割方案：系爭土地之甲部分所示一百七十九平方公尺分歸上
          訴人壬○○○等七人及被上訴人甲○○取得繼續保持共有，乙部分四十三
          平方公尺分歸辛○○取得，丙部分九十五平方公尺由兩造按原持分比例繼
          續保持共有，作為私設巷道使用。作為私設巷道使用之丙部分，其寬度約
          四點五公尺；辛○○所分受之乙部分土地，寬度三公尺深度約十四公尺，
          依台灣省畸零地使用規則可不認為畸零地。惟該丙部分之私設巷道寬僅四
          點五公尺，自路口至分割後乙部分土地已超過二十公尺，依內政部之建築
          技術規則建築設計施工編第二條第一項第三款：建築基地內私設通路長度
          大於二十公尺者其寬度為五公尺之規定，辛○○分受之乙部分土地仍不能
          作為建築基地。又該分割方案，辛○○分受土地較其所應分受土地多出六
          平方公尺【43－（317－95）/6＝6】，而該方案之各部分土地價值不同，
          本院囑請財團法人中華民國企業技術鑑定委員會就分割後各部分土地之價
          值為鑑定，依所提出之報告書：被上訴人辛○○所分受之乙部分土地較其
          原持分價值多，故應提出新台幣（下同）三十九萬零二百九十二元：補償
          上訴人壬○○○、子○○○、鄭淑楨及被上訴人甲○○各七萬八千零五十
          八元，應補償上訴人己○、戊○、庚○○及丁○○各一萬九千五百十五元
          ，有該會八十九年十月二十六華執字第一０二九號函附鑑定報告書在卷
          可按（見卷第一六七頁及外放鑑定報告書）。本方案共有人辛○○所分受
          之乙部分土地既不能作建築基地，較其應受分土地面積多六平方公尺，而
          須提出三十九萬餘元補償其他共有人，辛○○謂經濟拮据而不可行（見卷
          第一五一頁），故本方案為本院所不採。
        就如後附甲方案：本方案就系爭土地之甲部分所示一百三十六平方公尺、
          乙部分三十四平方公尺分歸上訴人壬○○○、子○○○、鄭淑楨、己  ○
          、戊  ○、庚○○、丁○○及被上訴人甲○○，按所有權應有部分五分之
          一、五分之一、五分之一、二十分之一、二十分之一、二十分之一、二十
          分之一、五分之一之比例保持共有，丙部分面積三十四平方公尺分歸被上
          訴人辛○○取得；丁部分面積一百一十三平方公尺分歸兩造按原應有部分
          比例保持共有，作為通行巷道使用。
          就實物分割，因被上訴人辛○○具狀陳稱：縱增加伊分得面積，尚須以金
          錢補償其他共有人，對早已經濟拮据之伊，實屬力所未逮，萬不可行等語
          （見本院卷第一五一頁），故在實物分割時，僅可考慮按各共有人之所有
          權應有部分比例分配，無法先將各筆分割為可供建築基地使用，再命互就
          價值增減部分補償。就本方案之丙部分寬約二點五公尺、長約十四點五公
          尺，依台灣省畸零地使用規則第三條第一項第一款規定雖屬畸零地，惟同
          規則第十一條第一項：「畸零地非與相鄰之唯一土地合併，無法建築使用
          時，該相鄰之土地非經留出合併所必須之土地，不得建築」之規定，將來
          亦可建築使用，就相鄰土地所有人無法達成協議時，得依同規則第十二至
          十四條聲請調處、徵收，被上訴人辛○○之畸零地困難亦可解決。本方案
          踐行實物分割，就多數共有人在分割後，得就分得之土地加以利用，就分
          割後之土地均留設有可部分之私設巷道對外聯絡，復係按應有部分分割，
          故共有人間無須另命補償。故本方案為本院所採用。
  四就拆除房屋部分：
    (一)按所有人對無權占有或侵奪其所有物者，得請求返還之，對於妨害其所有權者
      ，得請求除去之，固為民法第七百六十七條所明文規定，惟房屋之拆除為一種
      事實上之處分行為，須有事實上之處分權者，始有拆除之權限。經查：
      1.坐落系爭土地內如附圖丙嘉義市地政事務所民國八十八年六月一日複丈成果
        圖所示Ｂ部分面積陸拾陸平方公尺貳層樓房，該屋北側通道底之破舊現無人
        居住之一層木造房屋，業經原審法院現場勘驗並囑請嘉義市地政事務所派員
        鑑測明確（見原審卷第五九至六十、九二至九五頁），有該所八十八年六月
        三日嘉市地二字第四八三六號函附複丈成果圖及現場照片十八禎在卷可稽
        （見原審卷第六四至六五、一０一至一０五頁、本院卷第一五九頁）。
      2.上訴人辛○○於八十二年七月二十二日向訴外人劉田村買受系爭土地及房屋
        ，在買賣不動產標示載明：嘉義市○○段○○段四八地號土地，面積０．
        ０三一七公頃持分六分之一、上開地上建物（建號二三九、二三七號，門
        牌興中街二十、二二號）木造平方持分六分之一水電齊全，有買賣契約書在
        卷可稽（見原審卷第四四至四五頁），該二屋應均係屬已登記之建物。該二
        建號建物登記謄本，其二三七建號，面積二四點三平方公尺，建築完成日期
        為三三年八月二十日；而二三九建號，面積有一０三點八四平方公尺，建築
        完成日期為二十七年七月六日。參照嘉義市稅捐稽徵處八十八年五月六日
        嘉市稅財字第八八七一四三一一號函八十九年二月一日嘉市財稅字第八九
        七０三五００號函附房屋稅籍登記表（原審卷第五五至五六頁、本院卷第七
        九至八十頁），系爭房屋稅籍牌號八七０四號於民國三三年建造，而另稅籍
        牌號八七０五號，於民國二十八年建造，故系爭房屋為建號二三七建物。
      3.又依前述房屋稅籍登記表（原審卷第五五至五六頁、本院卷第七九至八十頁
        ），系爭房屋原僅九點三三坪，於民國三三年建造，共有人姓名及持分則載
        為壬○○○、鄭淑媛、子○○○、鄭淑德、鄭淑禎、鄭文欽各六分之一，鄭
        文欽部分因六十三年三月二十六日買賣更正為劉田村六分之一，其後因八十
        二年九月十五日買賣更正為辛○○六分之一；其上有五十九年校正訖、六十
        一年普查訖納稅人鄭文欽章。惟在其後房屋標示查丈紀錄，系爭房屋除九點
        三三坪外，另在其後有竹造之七點七七坪、鐵造二樓之三十一平方公尺，由
        其計算面積之不同單位，可認定該部分為嗣後增建，再由卷附照片所示（見
        原審卷第一０一至一０二頁、本院卷第一五九頁），並非獨立之不動產，而
        應可認係建築材料等動產因附合而成為原不動產房屋之重要成分，依民法第
        八百十一條規定，由原不動產所有人取得動產所有權。故不論係上訴人辛○
        ○所主張係由被繼承人鄭清松所建，或上訴人壬○○○所主張係由辛○○之
        前手即訴外人劉田村所建，均由原不動產所有人取得所有權，即由上訴人壬
        ○○○等人各以六分之一所共有。
      4.按不動產物權，依法律行為而取得設定、喪失及變更者，非經登記不生效力
        ，民法第七百五十八條定有明文。由卷附之建物登記簿謄本（見本院卷第二
        三七至二三九頁），就坐落系爭土地之二三七建號門牌號號嘉義市○○街二
        十號建物，現所有權人登記為：上訴人壬○○○、子○○○、鄭淑禎、丁○
        ○、己○、戊○、庚○○、被上訴人甲○○、及訴外人劉田村等人所共有，
        上訴人壬○○○等人不能證明上訴人辛○○在買受系爭房屋後，已辦理所有
        權移轉登記而成為共有人，自無事實上處分權，則依首開說明，其請求判命
        上訴人辛○○應與上訴人壬○○○等人將系爭房屋拆除，要無理由。
    (二)按共有土地或建築改良物，其處分、變更及設定地上權、永佃權、地役權或典
      權，應以共有人過半數及其應有部分合計過半數之同意行之。但其應有部分合
      計逾三分之二者，其人數不予計算，土地法第三十四條之一第一項定有明文。
      其所謂處分包括法律上之處分及事實上之處分。此觀之「土地法第三十四條之
      一執行要點」第二條亦規定：「本法第一項所稱「處分」，包括買賣、交換、
      共有土地上建築房屋及共有建物之拆除等法律上之處分與事實上之處分。」明
      示共有建物之拆除，亦係共有人得依本條規定處分之範圍自明。惟依土地法第
      三十四條之一第一項之規定，上訴人壬○○○等人既佔共有人半數以上，又其
      應有部分合計過半數，彼等既同意拆除系爭共有建物，自可逕行拆除，其據而
      請求他人協同拆除，非有保護利益。況上訴人辛○○非共有人，無拆除系爭房
      屋之權限，上訴人壬○○○等人請求判命上訴人辛○○應與之將系爭房屋拆除
      ，即無理由。
    (三)按共有物判決分割後，各共有人對他共有人因分割而取得之物，按其應有部分
      ，即應負與出賣人同一之擔保義務，民法第八百二十五條定有明文。查系爭房
      屋係坐落於系爭土地如附圖甲所示丁部分土地上，該部分土地在分割後係作私
      設巷道，供兩造分得之甲、乙、丙部分土地對外通行之用，系爭土地分割後，
      上開房屋之存在妨礙上訴人壬○○○等人分得之甲、乙部分土地之通行，為讓
      彼等在分割共有物之判決確定後取得請求拆除系爭房屋之依據，避免訟累，依
      右開規定，固可請求其他共有人應與上訴人壬○○○等人拆除該房屋，惟上訴
      人辛○○並非系爭房屋共有人，並無拆除系爭房屋之權利，上訴人壬○○○等
      人之請求為無理由，不應准許。
  五綜上所述，系爭土地為兩造共有，兩造就系爭土地並無不分割之約定，亦非不能
    分割，惟無法協議分割，上訴人壬○○○等七人自得請求判決分割系爭土地，而
    其分割方法，以按如附圖甲方案之實物分割，最為適當而為本院所採取之分割方
    法。又上訴人壬○○○等人既不能證明上訴人辛○○為已保存登記系爭房屋之共
    有人，而對系爭房屋有事實上處分權，則上訴人壬○○○等人本於所有權之作用
    、民法第八百二十五條及土地法第三十四條之一之規定，請求判命辛○○應與伊
    等將系爭房屋拆除部分，為無理由，應予駁回。
    原審未查，就系爭土地命為變價分割，並判命辛○○應與壬○○○等人將系爭房
    屋拆除，尚有未洽，上訴論旨指摘原判決不當，求予廢棄改判，均有理由，應由
    本院廢棄改判。
丙、據上論結，本件上訴，均有理由，依民事訴訟法第四百五十條、第四百六十三條
    、第三百八十五條第一項前段、第八十一條第二款、第七十九條但書，判決如主
    文。
中      華      民      國    九十    年      二      月      二十      日
                                  臺灣高等法院臺南分院民事第三庭
~B1審判長法官  林    輝    雄
~B2      法官  高    明    發
~B3      法官  丁    振    昌
右為正本係照原本作成。
如對本判決上訴，須於判決送達後二十日內向本院提出上訴狀，其未表明上訴理由者
，應於上訴後二十日內向本院提出上訴理由書。
中      華      民      國    九十    年      二      月      廿六      日
~B法院書記官  黃    惠    美


司法院資訊處製作；財團法人民間司法改革基金會備份。
